臺灣臺南地方法院民事判決
110年度訴字第24號
原      告  郭藍儀  

訴訟代理人  陳‧阿濼喇哈夷穆‧伊沃司甫（原名陳保羅）

被      告  潘清標  

訴訟代理人  許泓琮律師
上列當事人間請求解除買賣契約等事件，本院於民國111年4月18
日言詞辯論終結，判決如下：
    主  文
原告之訴及假執行之聲請均駁回。　
訴訟費用由原告負擔。
    事實及理由
一、原告起訴主張：
  ㈠訴之聲明：
  ⒈被告應給付原告新臺幣（下同）336萬元。
  ⒉原告願供擔保，請准宣告假執行。 
  ㈡原告為購買臺南市○區○○段000地號土地（權利範圍全部，下
    稱系爭402地號土地）、同段403地號土地（權利範圍1/3，
    下稱系爭403地號土地）及其上門牌號碼臺南市○區○○○路000
    巷00弄00號1樓之未保存登記建物（下稱系爭房屋），而於
    民國109年9月26日與住商不動產左營福山加盟店即盛聯不動
    產有限公司（下稱住商左營店）簽訂買賣議價委託書，委託
    其經紀人員即訴外人黃西昆以380萬元代為議價，並約定土
    地貸款需有6成，並要進行土地鑑界。嗣兩造於同年10月8日
    簽立不動產買賣契約書（下稱系爭契約），約定由原告以39
    5萬元向被告購買系爭402、403地號土地，且要進行土地鑑
    界，原告並於同日簽發①票號245186號、金額15萬元②票號24
    5187號、金額237萬元之商業本票2紙（以下分別稱系爭15萬
    元本票、系爭237萬元本票）作為擔保，交與訴外人張智菡
    地政士收執保管。
  ㈢原告於鑑界時，認為系爭402地號土地之地籍圖上有附圖所示
    之7個點，應該要釘7個界釘。惟地政人員僅釘a、b、c之3個
    界釘，且其測量之點、線、面及方位有所偏差，致測量結果
    錯誤（詳民事準備書狀3）。另鄰地即北華段401地號土地所
    有權人對該土地與系爭402、403地號土地之界址提出異議，
    並表示該界址與地政機關於90幾年間之測量結果不同，但地
    政人員卻未作成書面紀錄。又依地籍圖所示，d、e點不釘上
    界釘，界址不明，日後會與北華段408號土地所有權人發生
    糾紛。且系爭房屋之牆壁位於界址外，被告有侵占北華段40
    6、408地號土地之情事。g點位於系爭402地號土地與北華段
    401、404、405地號土地之交界，測量人員只在牆上畫紅色
    圓圈，卻不釘界釘，顯見系爭402地號土地確有界址糾紛。g
    、f點未釘界釘，測量人員只在牆上畫紅色界址線，紅線的
    東側為北華段406地號土地，西側為系爭402地號土地，現場
    可以看到系爭房屋之3道牆柱在北華段406地號土地上，日後
    勢必會有糾紛。
  ㈣原告於訂約後之109年11月5日發生地政機關未釘3個界釘、系
    爭房屋占用北華段406地號土地及北華段401地號土地所有權
    人不同意複丈結果等界址糾紛之情事後，即依系爭契約通知
    張智菡，並於同年月23日、27日以存證信函催告被告處理界
    址糾紛。惟被告已逾15日未處理該糾紛，無法確認界址，且
    其未依系爭契約於同年月30日前完成點交，其已違反系爭契
    約第7條第1款約定，原告依系爭契約第6條第9款約定，自得
    解除系爭契約，且以起訴狀繕本送達於被告作為解除系爭契
    約之意思表示。
  ㈤被告出賣之系爭402、403地號土地有界址不清及占有他人土
    地之情事，且被告任意拆除牆柱，違反系爭契約第9條第4款
    ，被告依系爭契約第10條第3款約定，其應按原告已支付價
    金總額及開立本票或支票之面額，作為懲罰性違約金另行給
    付原告。而原告已依系爭契約於同年10月12日將系爭15萬元
    本票及現金25萬元存入中國信託商業銀行股份有限公司受託
    信託財產專戶帳號00000000000000號（下稱系爭信託專戶）
    ，於同年月19日轉帳匯入59萬元，共99萬元，再加上系爭23
    7萬元本票，合計336萬元，爰依上開約定，請求被告給付懲
    罰性違約金336萬元。
二、被告則以下列情詞資為抗辯：
  ㈠聲明：原告之訴駁回。
  ㈡被告未曾接獲鄰地所有權人或第三人主張系爭402、403地號
    土地有界址糾紛之情事，又系爭契約第7條第1款，依其文義
    解釋，屬權利瑕疵擔保責任之約定，並非物之瑕疵擔保責任
    。
  ㈢系爭契約之買賣標的為系爭402、403地號土地，被告確為所
    有權人，且無第三人對系爭402、403地號土地主張所有權、
    優先承買權、使用權、界址糾紛、占有等權利糾紛之情事。
    系爭402地號土地與北華段406地號土地交界處即如附圖所示
    之f點（下稱系爭界址點），地政機關無法測定界樁，乃因
    系爭界址點位在建物內，無法實地釘定，尚非無法以科學、
    數理計算及其他資訊判定界址，故非屬界址糾紛。
  ㈣再者，該界址點業經地籍圖明確標示，原告亦未具體指明或
    證明有第三人主張界址糾紛存在之情事。則系爭402、403地
    號土地之權利既無瑕疵，原告自不得主張有系爭契約第7條
    第1款之情事，無由援引系爭契約第6條第9款解除契約，亦
    不得依系爭契約第10條第3款請求被告給付懲罰性違約金。
    況原告未定期間催告被告解決界址糾紛，即以存證信函主張
    解除系爭契約，與系爭契約第6條第9款約定之要件不符。
  ㈤又系爭契約第10條第3款約定：「本約簽訂後，乙方若有未依
    約履行、不爲給付、給付不能或違約情事致本約解除時，除
    應負擔甲方所受損害之赔償外並喪失收受買賣價金之權利，
    且應返還乙方已支配之價金，並同意按甲方已支付價金總額
    及開立本票或支票之面額，作爲懲罰性違約金另行給付甲方
    。」被告迄今未受領買賣價金，原告簽發之系爭15萬元、23
    7萬元本票亦非被告所執有，縱認原告得解除系爭契約，其
    亦不得請求被告給付懲罰性違約金336萬元。
  ㈥依系爭契約第15條第4款約定，系爭房屋並非系爭契約之買賣
    標的，至多屬於贈與之性質，依民法第411條規定，被告不
    負物之瑕疵擔保責任。亦與系爭契約第12條第5款之「非屬
    房地結合體之土地」要件不符，被告是否有鑑界之義務，實
    有疑問。且鑑界後面積若有不同，可以用金錢補償，縱有鑑
    界之必要，被告於繳稅前完成即可，無須解除契約。
三、兩造不爭執事項：
　㈠原告曾於109年9月26日簽立買賣議價委託書，委託住商左營
    店，議價系爭房屋、系爭402地號土地（權利範圍全部）、
    系爭403地號土地（權利範圍1/3），購買總價為380萬元（
    補字卷第17-18頁）。
　㈡兩造於109年10月8日簽立系爭契約，約定由原告向被告購買
    系爭402地號土地（權利範圍全部）、同段403地號土地（權
    利範圍1/3，為私設巷道），買賣價金為395萬元，第一期款
    （簽約款）40萬元、第二期款（備證用印款）59萬元、第三
    期款（完稅款）59萬元、第四期款（尾款）237萬元（補字
    卷第19-21頁）。
　㈢系爭契約第6條第9款約定：「本約辧理繳税手續、產權移轉
    登記送件前，若有本約第7條第1、2款之情事者，乙方（被
    告）最遲應於税單核下5日内排除理清，否則應即停止繳税
    、產權移轉登記等作業。若乙方逾15日仍未配合履行，並經
    甲方（原告）定期間催告仍不履行時，甲方有權解除本約。
    」第7條第1款約定：「乙方保證產權清楚，無他人主張所有
    權、優先承買權、使用權、界址糾紛、占有等權利糾紛或一
    物數賣之情事。」第12條第5款前段約定：「買賣標的若有
    非屬房地結合體之土地，應於繳稅前完成土地鑑界作業，鑑
    界規費由乙方負擔。」（補字卷第22、25頁）
　㈣系爭契約第15條「其他約定事項」約定（補字卷第25頁）：
　⒈現況點交。
　⒉賣方用自用土地增值稅，屆時如因無法符合自用時，增加的
    稅費由賣方自行負擔。
　⒊鑑界相關費用均由賣方負擔，買方同意只鑑界北區北華段402
    地號。
　⒋本買賣標的上有一未保存建物（平房）門牌台南市○○○路000
    巷00弄00號（即系爭房屋）一併過戶予買方。
　㈤兩造及住商左營店於109年10月8日簽立不動產買賣價金履約
    保證申請書，委由僑馥建築經理股份有限公司（下稱僑馥建
    經）辦理買賣價金履約保證暨處理仲介服務報酬等事宜，約
    定由僑馥建經將價金存放在系爭信託專戶；原告並於同日各
    簽立15萬元、237萬元之商業本票2紙（票號各為245186、24
    5187號）作為擔保，交與承辦之張智菡地政士收執保管（補
    字卷第27-30頁、本院卷第169-171、255頁）。
　㈥被告於108年9月9日簽立不動產委託銷售標的現況說明書（土
    地），其上「使用情況」欄第5項「是否被他人無權占用或
    被越界建築之情形」，勾選「否」（補字卷第31頁）。
　㈦系爭信託專戶於109年10月12日經存入系爭本票15萬元、現金
    存入25萬元；於同年10月19日經轉帳匯入59萬元，該帳戶內
    總計有99萬元（本院卷第257、259頁）。
　㈧原告於109年11月23日寄發存證信函予被告，副本寄與住商左
    營店、張智菡、僑馥建經，內容略謂：系爭402、403地號土
    地於109年11月5日進行鑑界，施測後同段401地號土地地主
    提出異議，且系爭402、403地號土地尚有幾點界址無共識未
    能標示，顯已造成界址糾紛，要求暫停過戶程序，解除買賣
    契約（補字卷第37-38頁）。
　㈨原告於109年11月27日寄發存證信函予被告，副本寄與住商左
    營店、張智菡、僑馥建經，內容略謂：系爭契約第12條第5
    點指明應於完稅前完成鑑界作業，現發生鑑界糾紛，依第6
    條第9點，有發生擔保責任第7條第1點界址糾紛之情事，最
    遲應於稅單核下5日內排除理清，至今已逾15日未能理清，
    請被告7日內配合履行，否則依第6條第9點，本人有權解除
    契約（補字卷第39頁）。
四、本院得心證之理由：
　㈠按出賣人應擔保第三人就買賣之標的物，對於買受人不得主
    張任何權利，民法第349條定有明文。次按所謂權利瑕疵擔
    保，依民法第349條及第350條規定，出賣人僅擔保第三人就
    買賣之標的物對買受人不得主張任何權利及擔保其權利確係
    存在，亦即出賣人應擔保買賣標的之權利完整無缺或權利存
    在之謂（最高法院96年度台上字第2617號民事判決意旨參照
    ）。
　㈡查原告係向被告購買系爭402地號土地（權利範圍全部）、系
    爭403地號土地（權利範圍1/3，為私設巷道），坐落上開土
    地上之系爭房屋則係一併過戶予原告，並非買賣標的（詳兩
    造不爭執事項㈡、㈣），故被告負有擔保第三人就買賣之標的
    物即系爭402、403地號土地，對原告不得主張任何權利及擔
    保被告就系爭402、403地號土地之所有權確係存在，然就系
    爭房屋不負權利或物之瑕疵擔保責任。次查，系爭402地號
    土地與同段406地號土地間近似直角之點（即如附圖所示之f
    點，下稱系爭界址點），因位於建物內，測量儀器無法觀測
    並於正確位置實地釘定該界址點，因該界址點無法實地釘定
    ，與該界址點有關之北華段402與406地號土地間界線於現地
    之確定位置，亦無法清楚確認等情，有臺南市臺南地政事務
    所109年12月28日土地複丈成果圖及面積計算表、110年6月2
    2日臺南地所測字第1100054918號函附之地籍參考圖、110年
    12月29日臺南地所測字第1100119363號函在卷可佐（本院卷
    第101、127、295頁）。而就原告提出之現場照片（本院卷
    第223頁）觀之，系爭界址點所位在之建物，應為系爭房屋
    。
　㈢再查，被告確為系爭402地號土地（權利範圍全部）、系爭40
    3地號土地（權利範圍1/3）之所有權人，有土地登記第一類
    謄本在卷可參（本院卷第27-29頁）；臺南市臺南地政事務
    所曾於109年11月5日、12月8日就系爭402地號土地辦理二次
    鑑界複丈作業（其中於109年11月23日收件DAA2字第52500號
    再鑑界複丈，申請人辦理撤回），相關鄰地4011地號有人到
    場表示意見但未於土地複丈圖上簽名，後續也未來所表示異
    議，本案鑑界成果與現行地籍圖尚屬相符等情，有該所110
    年4月1日臺南地所測字第1100028735號函及所附之土地複丈
    申請書及土地複丈成果圖在卷足參（本院卷第93-103頁）。
    又證人張智菡於本院審理中具結證稱：鑑界當時並沒有糾紛
    ，有借鄰居的房屋、後面的菜園，開門進去鑑界，但沒有鄰
    地所有人主張系爭房屋占用他人土地之事情等語（本院卷第
    150-151頁）。準此，足認並無第三人就系爭402地號土地之
    鑑界，至臺南地政事務所表示異議，鑑界成果與現行地籍圖
    相符，而被告確為系爭402、403地號土地之所有權人，故系
    爭契約之買賣標的即系爭402、403地號土地，自無權利之瑕
    疵存在，被告並未違反系爭契約第7條第1款之權利瑕疵擔保
    之約定，故原告自不得依系爭契約第6條第9款解除契約。
　㈣另系爭界址點縱位在系爭房屋內，故系爭房屋可能占用北華
    段406、408地號土地而有遭拆除之虞，然因系爭房屋並非系
    爭契約之買賣標的，被告尚不負權利或物之瑕疵擔保責任。
    又系爭界址點位在系爭房屋內，固造成北華段402與406地號
    土地間界線於現地之確定位置，無法清楚確認，惟系爭契約
    第7條第1款所謂之「界址糾紛」，應指「被告」與「第三人
    」間而非兩造間關於系爭402、403地號土地之界址標示未明
    之爭執，故原告以系爭界址點無法標示，認被告違反系爭契
    約第7條第1款而依系爭契約第6條第9款解除契約，尚屬無據
    。
　㈤基上，原告既不得依系爭契約第6條第9款解除契約，則其依
    系爭契約第10條第3款請求系爭契約解除後之懲罰性違約金
    ，自非有據。
五、綜上所述，原告主張被告違反系爭契約第7條第1款約定，故
    依第6條第9款約定解除系爭契約，再依系爭契約第10條第3
    款約定，請求被告給付之懲罰性違約金336萬元及法定遲延
    利息，為無理由，應予駁回。原告之訴既已駁回，其假執行
    之聲請亦失所附麗，併予駁回之。
六、兩造其餘主張、陳述及所提之證據暨攻擊防禦方法，經本院
    斟酌後，認為均不足以影響本判決之結果，無庸再逐一予以
    論列，併此敘明。
七、訴訟費用負擔之依據：民事訴訟法第78條。
中　　華　　民　　國　　111 　年　　5 　　月　　16　　日
                  民事第一庭　法  官　陳尹捷
以上正本係照原本作成。
如不服本判決，應於判決送達後20日內，向本院提出上訴狀並表
明上訴理由，如於本判決宣示後送達前提起上訴者，應於判決送
達後20日內補提上訴理由書（須附繕本）。
如委任律師提起上訴者，應一併繳納上訴裁判費。  　　　　　
中　　華　　民　　國　　111 　年　　5 　　月　　16　　日
                              書記官　曾美滋
　　　　　　　　　　　　　　　
　　　　　　　　　　　　　　　
　　　　　　　　　　　　　　　
　　　　　　　　　　　　　　　
　　　　　　　　　　　　　　　
　　　　　　　　　　　　　　　
　　　　　　　　　　　　　　　
　　　　　　　　　　　　　　　
　　　　　　　　　　　　　　　
　　　　　　　　　　　　　　　
　　　　　　　　　　　　　　　
　　　　　　　　　　　　　　　
　　　　　　　　　　　　　　　

附圖：